【裁判字號】    98,訴,1129
【裁判日期】    981229
【裁判案由】    返還保證金
【裁判全文】
臺灣臺北地方法院民事判決              98年度訴字第1129號
原      告  九暉企業有限公司
法定代理人  甲○○
訴訟代理人  蘇衍維律師
複代理人    丙○○
被      告  丁○○
上列當事人間返還保證金事件，本院於民國九十八年十二月八日
言詞辯論終結，判決如下：
    主  文
原告之訴及假執行之聲請均駁回。
訴訟費用由原告負擔
    事實及理由
一、原告起訴主張：
  (一)訴外人馬可惟信國際有限公司（下稱馬可惟信公司）向上海
    商業儲蓄銀行（下稱上海商銀）申請開立美金三十萬元之信
    用狀，由原告法定代理人之妻翁馨妤邀同訴外人甲○○、馬
    可惟信公司法定代理人乙○為連帶債務人，並由翁馨妤提供
    其所有之臺北市○○區○○段三小段七０九地號、一二一七
    、一二０四、一二一九建號之不動產（下稱系爭不動產），
    於九十六年十二月二十四日設定金額新臺幣九百萬元之第二
    順位最高限額抵押權予上海商銀，並由原告經訴外人兆仟科
    技股份有限公司（下稱兆仟公司）匯款馬可惟信公司提供相
    當於美金九萬元之款項（含歐元五萬七千元及補足美金一萬
    元）予上海商銀作為保證金，上海商銀嗣將美金三十萬元支
    付予原告所委託之訴外人兆仟公司，兆仟公司則將該三十萬
    元美金交付予原告。
  (二)被告另委由原告經手投資簽約預購坐落臺北市○○路二０二
    巷一、三、五、七號地下室停車位三個，及坐落臺北縣汐止
    市○○○路○段一０八號四樓，而支付原告預付款共八百零
    七萬元，因前開不動產遲遲未能過戶，被告即要求原告返還
    所投資之預付款。
  (三)因此，兩造及馬可惟信公司，乃於九十七年一月二十八日簽
    訂協議書（下稱系爭協議書），載明確認原告積欠之債務為
    一千七百七十萬元，約定將系爭房地移轉登記予被告，以償
    還上開原告債務，惟若被告再將系爭不動產買賣或移轉登記
    ，應同時清償而塗銷原告設定予上海商銀之上開第二順位抵
    押權，取消原上海商業銀行ＯＢＵ部門馬可惟信公司所申辦
    信用額度擔保債權之連帶保證，同時退還原存於上海商業銀
    行之保證金。
  (四)翁馨妤將系爭不動產移轉登記給被告後，被告將之出售予訴
    外人詹紅珠，並於九十七年三月三十一日辦理所有權移轉登
    記，依系爭協議書第四條約定：「乙方取得第一條不動產標
    示所列之房地所有權後，如再買賣或移轉應同時清償塗銷甲
    方設押之第二順位抵押權，取消原有上海商業儲蓄銀行股份
    有限公司ＯＢＵ部門Magvision International Co.,Ltd（
    馬可惟信國際有限公司）所申辦信用額度之擔保之連帶保證
    人，同時退還原存於該開狀銀行之保證金…」，據此，被告
    自應返還前述提供開狀銀行即上海商銀之保證金美金九萬元
    ，及自系爭房地出賣而移轉登記予他人時起之利息，為此提
    起本件訴訟，並聲明：1.被告應給付原告美金九萬元，並自
    民國九十七年三月三十一日起至清償日止，按年息百分之五
    計算之利息。2.如受不利判決，願供擔保請准宣告假執行。
二、被告則以：因原告無法退還被告投資不動產之預付款，被告
    要求原告提供不動產給被告作為清償，因而簽下由原告提出
    ，且內容不公平之系爭協議書。上揭開立信用狀之事與被告
    無關，被告並不知情，亦未收到任何保證金。原告提出之協
    議書雖不合理，但被告若不簽署，即無法取得系爭不動產，
    被告迫於無奈而簽署之。被告既與上揭開立信用狀之事無涉
    ，自無返還保證金之義務等語，資為辯解，並聲明：(一)原告
    之訴駁回。(二)如受不利判決，願供擔保請准宣告免為假執行
    。
三、兩造不爭執之事實：
  (一)馬可惟信公司曾向上海商銀申請開立額度美金三十萬元之信
    用狀，由原告法定代理人之妻翁馨妤邀同訴外人甲○○及乙
    ○為連帶債務人，並由翁馨妤提供系爭不動產於九十六年十
    二月二十四日設定金額新臺幣九百萬元之第二順位最高限額
    抵押權予上海商銀，嗣馬可惟信公司向上海商銀申請開立信
    用狀。
  (二)被告委由原告經手投資簽約預購坐落臺北市○○路二０二巷
    一、三、五、七號地下室停車位三個及坐落臺北縣汐止市○
    ○○路○段一０八號四樓房地，而支付原告預付款共八百七
    十萬元，因前開不動產遲未能過戶，被告即要求原告返還所
    投資之預付款。
  (三)兩造與馬可惟信公司於九十七年一月二十八日簽訂系爭協議
    書，載明確認原告積欠之債務為一千七百七十萬元，約定將
    翁馨妤所有系爭不動產移轉登記予被告，以償還上開原告應
    償之債款，惟若被告再將前開不動產買賣或移轉，應同時清
    償塗銷原告設押第二順位之抵押權，取消原上海商業銀行Ｏ
    ＢＵ部門馬可惟信公司所申辦信用額度擔保債權之連帶保證
    ，同時返還原存於上海商業銀行之保證金。
  (四)兆仟公司曾於九十六年八月九日匯款歐元五萬七千元予馬可
    惟信公司。
  (五)被告於九十七年三月間將系爭不動產售予詹紅珠，並於九十
    七年三月三十一日辦妥所有權移轉登記。
四、本件之爭點為：
  (一)原告是否因馬可惟信公司向上海商銀申請開立美金三十萬元
    之信用狀，而需提供保證金予上海商業銀行？
  (二)原告是否已透過訴外人兆仟公司匯款合計折合美金九萬元款
    項予馬可惟信公司？原告得否以被告業已出售系爭不動產為
    由，而請求被告返還保證金？
五、得心證之理由：
  (一)上海商銀確於九十六年間受馬可惟信公司申請開立信用狀，
    額度美金三十萬元，額度擔保品係美金定存九萬元設質擔保
    等情，固有上海商銀九十八年七月二十八日上總分字第０九
    八００００二八一號函及檢附開發信用狀申請書三紙附於本
    院卷可稽，且兆仟公司匯款歐元五萬七千元予馬可惟信公司
    等情，亦據原告提出匯出匯款證明書等為憑（本院卷第八頁
    ）。觀之該等開發信用狀申請書，分別為1.申請人係馬可惟
    信公司，受益人係「GUANGZHOU ECHOM SCIENCE AND
    TECHNOLOGY GROUP CO.,LTD.」（址設大陸廣州），金額美
    金六萬五千三百四十元，收貨地、貨物裝載港為青島，卸貨
    港、交貨地為鹿特丹。2.申請人為馬可惟信公司，受益人係
    「BAE YOW ENTERPRISE CO.,LTD」（開發信用狀申請書上記
    載地址為臺北市○○○路○段、PROFORMA INVOICE記載地址
    為臺北市○○○路七六巷），金額美金十八萬元，收貨地、
    貨物裝載港為釜山，卸貨港、交貨地為鹿特丹。3.申請人為
    馬可惟信公司，受益人係「BAE YOW ENTERPRISE CO., LTD
    」（開發信用狀申請書上記載地址為臺北市○○○路七六巷
    ），金額美金五萬三千九百元，僅記載收貨地為香港，有各
    該開發信用狀申請書、PROFORMA INVOICE在卷可憑。並參以
    原告於九十八年十二月七日具狀陳稱：信用狀為兆仟公司向
    國外公司購買物料付款交貨憑證，所以受益人大部分為出貨
    之公司，交貨地點由開狀人指定地區等語，及原告負責人甲
    ○○於本院具結後陳稱：本件供信用狀擔保的金額是由兆仟
    公司支出。當初是兆仟公司本身業務需要，因為既然是兆仟
    公司需要，所以就由兆仟公司匯（保證金）到馬可惟信公司
    的授信帳號，因為保證金匯進來以後，才開始執行開狀的業
    務。…開狀跟原告沒關係，…兆仟公司委託馬可惟信公司開
    狀，受益人是兆仟公司指定的，兆仟公司把保證金匯入馬可
    惟信公司的帳戶等語（本院九十八年十二月八日言詞辯論筆
    錄第二頁）。可見本件信用狀之開立，而係由兆仟公司委託
    馬可惟信公司辦理，且係由兆仟公司提供保證金給馬可惟信
    公司，均與原告無關。原告與兆仟公司負責人雖均係甲○○
    ，惟原告與兆仟公司二者之法人格不同，兆仟公司支付予馬
    可惟信公司歐元五萬七千元，原告並非當然取得兆仟公司因
    此所得主張之權利。況原告主張，除上述歐元五萬七千元外
    ，另匯款補足美金九萬元等情，並未舉證以實其說。綜上，
    原告主張：因馬可惟信公司申請開立信用狀，原告需提供保
    證金美金九萬元予上海商銀，且原告實際匯款美金九萬元云
    云，均難採信。
  (二)兩造與馬可惟信公司於九十七年一月二十八日簽立之系爭協
    議書（本院卷第五、六頁），內載：「茲因乙方（被告）投
    資甲方（原告）之預付款及甲方背書負責後由丙方（馬可惟
    信公司）代兆仟科技股份有限公司開立信用狀額度等事宜，
    三方達成協議約定如下，俾資信守：一、不動產標示（所有
    權人為翁馨妤）…。二、結算後甲方應負責償還之債款明細
    ，總計為新臺幣壹仟柒佰柒拾萬元整。(一)乙方委由甲方經手
    投資簽約預購坐落臺北市○○路二０二巷一、三、五、七號
    地下室停車位三個之預付款，共計佰萬元整。(二)乙方委由
    甲方經手投資簽約預購坐落於臺北縣汐止市○○○路○段一
    ０八號四樓預付款，共計伍佰柒拾萬元整。(三)由甲方背書負
    責兆仟科技股份有限公司向丙方名下Magvision
    International Co.,Ltd（馬可惟信國際有限公司）借開立
    信用狀額度美金拾萬元整，目前並以第三人翁馨妤名下所
    有如上開第一條所列房地（即系爭不動產）共同擔保設定第
    二順位抵押權予上海商業儲蓄銀行股份有限公司債權額玖佰
    萬元整。三、甲方同意移轉第一條所列之房地所有權，過戶
    予乙方作為償還上述甲方應償還款…。四、乙方取得第一條
    不動產標示所列之房地所有權後，如再買賣或移轉應同時清
    償塗銷甲方設押之第二順位抵押權，取消原有上海商業儲蓄
    銀行股份有限公司ＯＢＵ部門Magvision International
    Co.,Ltd（馬可惟信國際有限公司）所申辦信用額度之擔保
    之連帶保證人，同時退還原存於該開狀銀行之保證金…」等
    語，及被告與翁馨妤同日簽立協議書（本院卷第十頁）記載
    ：「茲因第三人九暉企業有限公司積欠甲方（被告）投資款
    ，乙方（翁馨妤）願將其持有對於第三人合作金庫銀行股份
    有限公司大稻埕分行應收房租之債權，全部讓與甲方事宜，
    雙方約定如下：一、甲方對丙方（原告）之投資款共計新臺
    幣一千七百七十萬元，乙方同意完全負責清償」等語。可知
    兩造就原告積欠如系爭協議書第三點(一)至(三)所示債務，達成
    協議，約定其債務總額為一千七百七十萬元，由甲方（商由
    翁馨妤）移轉系爭不動產所有權予被告作為清償，並約定被
    告倘出售而移轉系爭不動產所有權予他人時，就上述申請開
    立信用狀對於上海商銀所負擔之債務及擔保事項，由被告負
    責應清償而塗銷系爭不動產所設定予上海商銀之第二順位抵
    押權、使連帶保證人免除保證責任，及「退還」前交付上海
    商銀之保證金。而被告業已於九十七年三月間（原因發生日
    期登記為九十七年三月五日）出售予訴外人詹紅珠，並於同
    月三十一日辦妥所有權移轉登記等情，業據原告提出系爭不
    動產之土地、建物登記謄本在卷可憑（本院卷第十一至十八
    頁），被告對此亦未否認，被告既將不動產出售並移轉登記
    予他人，依系爭協議書上開約定，固應「退還」為申請上開
    信用狀而提供予上海商銀之保證金九萬美金。惟查，系爭協
    議書第四條僅約定「…同時退還原存於該開狀銀行之保證金
    …」等語，並非約定需退還予原告。而兆仟公司匯款予馬可
    惟信公司歐元五萬七千元一事，與原告無關，業如前述，原
    告又未能舉證證明自己曾經給付美金九萬元予上海商銀作為
    保證金，則原告依系爭協議書第四條之約定，請求被告給付
    美金九萬元，即難認有理由。
六、綜上所述，原告基於系爭協議書，請求被告給付美金九萬元
    ，及自九十七年三月三十一日起至清償日止，按年息百分之
    五計算之利息，為無理由，應予駁回。原告之訴既經駁回，
    其假執行之聲請亦失所附麗，併予駁回。
七、因本案事證已臻明確，兩造其餘主張陳述及所提之證據，均
    毋庸再予審酌，附此敘明。
八、結論：原告之訴為無理由，依民事訴訟法第七十八條，判決
    如主文。
中    華    民    國    98    年    12    月    29    日
                  民事第五庭    法  官  高偉文
以上正本係照原本作成
如對本判決上訴，須於判決送達後20日內向本院提出上訴狀
中    華    民    國    98    年    12    月    29    日
                                書記官  駱俊勳

司法院資訊處製作；財團法人民間司法改革基金會備份。
